臺灣高等法院刑事判決　　　　　　　　　　　　　九十三年度上訴字第一四二四號
　　上　訴　人　臺灣臺北地方法院檢察署檢察官
　　被　　　告　乙○○
　　選任辯護人　陳昆明律師
　　被　　　告　甲○○原名曾.
　　　　　　　　　　　　另案在臺灣臺北監獄執行中
右上訴人因被告貪污等案件，不服臺灣臺北地方法院八十八年度訴字第一八四八號，
中華民國九十三年四月二十三日第一審判決（起訴案號：臺灣臺北地方法院檢察署八
十八年度偵字第二四四九三號、第一九０三六號）提起上訴，本院判決如左：
    主  文
上訴駁回。
    理  由
一、公訴意旨略以：被告乙○○於民國八十年至八十五年間，擔任國立編譯館總務組
    主任，負責承辦、監督該機關營繕工程及財物採購等之決策業務，係依據法令從
    事公務之人員。徐瑞瑛（另為不起訴處分）係址設臺北市○○○路一三三號「十
    動工程有限公司」（下稱十動公司）負責人、被告甲○○（原名曾鴻斌）係該公
    司總經理，兩人因被告甲○○之弟而結識被告乙○○，並進而參與多次承攬國立
    編譯館相關修繕工程。八十四年初，國立編譯館中央空調系統發包修繕，被告乙
    ○○明知依據法令從事公務之人員，對於採購辦公用器材、物品，不得浮報價額
    、數量，收取回扣或有其他舞弊情事；並明知不得對違背職務之行為，要求、期
    約或收受賄賂或其他不正利益及對於主管或監督之事務，不得直接或間接圖利他
    人。甲○○明知不得對於依據法令從事公務之人員關於違背職務之行為，行求、
    期約或交付賄賂或其他不正利益，被告乙○○竟夥同被告甲○○共同基於意圖為
    自己不法所有之概括犯意，連續於民國八十四年初，因該館之中央空調系統欲發
    包修繕（下稱系爭中央空調工程），被告乙○○即事先告知被告甲○○，並要求
    被告甲○○設計規劃、編列單價預算，並表示該工程可給十動公司承作，惟需給
    回扣新臺幣（下同）二十二萬元，作為回饋。被告甲○○則再找銘臺電機公司李
    萬得協助規劃、報價，並再找九合工程、臺灣開利、銘臺電機等公司參與陪標，
    而被告乙○○亦找佑昌、富星總計六家公司參與投標，以確保十動公司在開標時
    以最低價取得優先議價權，開標前被告乙○○即先將總務組的工程底價（一百七
    十八萬元）告訴被告甲○○，並於八十四年三月八日開標當日藉參與編譯館稽核
    小組會議決定工程底價之便，將獲悉之工程底價（一百六十萬一千元）留存於被
    告乙○○辦公室電話之語音信箱中，先由知悉該語音信箱密碼之被告甲○○，自
    被告乙○○電話語音信箱中聽取留言後，再以行動電話指示於開標現場之徐瑞瑛
    出價，使十動公司果以低於底價之一百六十萬元順利得標。嗣於八十四年三月三
    十日十動公司函國立編譯館提出空調系統檢查報告，要求同意換修損壞不堪之使
    用設備及追加工期，後追加九萬六千一百元之工程款。八十四年三月二十二日十
    動公司請領第一期工程款六十萬元，並於同年四月十八日由被告甲○○向十動公
    司會計部門請領十萬元交際費，隔日於臺北市○○路、舟山路口一帶交付該十萬
    元予被告乙○○為回扣，惟被告乙○○要求將回扣提高為四十萬元，被告甲○○
    礙於以後合作機會遂同意，於十動公司二次向國立編譯館請款後，被告甲○○遂
    於八十四年五月二十六月再向十動公司會計部門請款二十二萬元，於隔日以同樣
    方式，交付被告乙○○二十二萬元，另回扣之尾款八萬元，原被告甲○○亦要以
    同樣方式交付被告乙○○，惟於八十四年七月二十八日被告甲○○向十動公司會
    計部門請款後，有急事欲回臺中，遂將前開款項裝入牛皮紙袋請徐瑞瑛於翌（二
    十九）日星期六代為赴約，徐瑞瑛即於基隆路、舟山路一帶將被告甲○○交付前
    開內有八萬元回扣之牛皮紙袋交付予被告乙○○，十動公司共分三次合計四十萬
    元回扣給付予被告乙○○。又於八十四年八、九月間被告甲○○因由被告乙○○
    處得知國立編譯館辦理電梯更新工程（下稱系爭電梯工程），被告甲○○即透過
    址設臺北縣三重市○○路○段六０九巷二號五樓之二大業電梯公司之業務員羅志
    雄安排要求該公司副總經理何健民配合投標，雙方並約定由何健民提供工程規範
    書及廠商資格限制，以大業電梯公司所能承作最嚴格的規格及廠商資格排除其他
    小廠商，再由大業電梯公司找有資格投標之大廠商陪標，以利大業電梯公司得標
    。何健民、羅志雄並經被告甲○○介紹赴國立編譯館，找被告乙○○勘察現場，
    並確定大業電梯公司於一百二十萬元可以承作後，被告甲○○將何健民提供的工
    程規範書及廠商資格限制交付予被告乙○○，被告乙○○同意該工程交給大業電
    梯公司承作，但要求四十萬元為回扣，被告甲○○即與何健民聯絡，告知國立編
    譯館電梯更新工程預算為二百二十萬元，大業電梯公司於投標比價當日取得優先
    議價權後，出價最低不得少於二百萬元，得標後除雙方約定大業電梯原估算可以
    承作之一百二十萬元外，其餘之工程款即最少八十萬元如何與國立編譯館人員分
    配由被告甲○○自行處理，稅金需由被告甲○○負責，並由十動公司開具佣金發
    票。被告乙○○果依約將大業電梯提供之工程規畫書及廠商資格限制交給國立編
    譯館該工程承辨人員徐樹，提交該館稽核小組審查通過。八十四年十月二十七日
    電梯更新工程開標，大業電梯依照與被告甲○○之約定，在中國菱電、崇友實業
    等公司陪標廠商之協助下，於取得優先議價權後，果以低於底價（二百零八萬元
    ）之二百萬元順利得標，事後何健民依約於八十四年十一月一日領取簽約金二十
    萬後即以其中百分之四十即八萬元並開立同年十二月十五日兌現之支票乙紙給付
    被告甲○○，並由十動公司開立八十四年十一月二十六日之ＡＪ0000000
    0號統一發票予大業電梯公司，嗣於同年十二月初領取二次工程款八十萬元後，
    由十動公司於同年十二月五日開立三十二萬元之佣金ＡＲ00000000號發
    票予大業電梯公司。經大業電梯公司於八十五年一月十日開具三十二萬支票乙紙
    予十動公司，另大業電梯公司於安裝完後第三次向編譯館請款四十萬元，被告甲
    ○○亦以十動公司名義於八十五年一月四日開立十六萬佣金ＡＹ0000000
    0號發票予大業電梯公司，大業電梯公司嗣於同年二月十四日開立十六萬支票予
    十動工程，直至該工程通過驗收後，所餘工程餘款六十萬元於大業電梯公司向國
    立編譯館請款後，被告甲○○即請不知情之十動公司員工申雲美至大業電梯公司
    請款二十四萬元，亦事先以十動公司名義立具八十五年二月二十七日之佣金ＢＪ
    00000000號發票，嗣經大業電梯公司於同年五月十日開立二十四萬元支
    票乙紙予十動公司，總計大業電梯公司將工程款扣除一百二十萬元之施作價格所
    餘之八十萬元計分四次交付被告甲○○。而因被告乙○○急需用錢，是被告甲○
    ○即分別先於八十五年一月二十八日及八十五年三月二十日向十動公司會計部請
    款十五萬元及二十三萬元，並以先前同樣模式給付予被告乙○○總計三十八萬元
    （即四十萬回扣中扣除二萬元稅金）。亦有甚者，於該工程完工惟尚未通過驗收
    時，被告甲○○要求何健民指示大業電梯公司業務員羅志雄找該工程承辦人徐樹
    ，要求徐樹主動追加電梯「停電後自動歸位」功能，徐樹始則以該工程上面未指
    示追加及不需要為由拒絕，繼之其在被告乙○○指示下，要求羅志雄向被告乙○
    ○作簡報，再於辦理議價後，被告甲○○於八十五年五月十五日再以十動公司名
    義開立佣金之ＣＱ00000000號發票四萬元向大業電梯公司請款，大業電
    梯公司並開立同年六月五日之四萬元支票乙紙予十動公司，被告甲○○即交付四
    萬元回扣予被告乙○○，嗣經徐瑞瑛於八十七年十月十三日向法務部調查局臺北
    市調查處自首檢舉，後由法務部調查局臺北市調查處查獲並扣得如附表一所示之
    物。因認被告乙○○涉有刑法第一百三十二條第一項洩漏或交付國防以外秘密、
    八十一年七月十七日修正公布之貪污治罪條例第四條第一項第三款收取回扣等罪
    嫌，被告甲○○則涉犯八十一年七月十七日修正公布之貪污治罪條例第十條第二
    項非公務員交付賄賂罪嫌（關於系爭電梯更新工程部分，起訴書雖以被告甲○○
    係涉犯同條例第四條第一項第三款之罪嫌，及誤引八十五年十月二十三日修正公
    布之貪污治罪條例第十一條第二項部分，均據檢察官於原審當庭更正）。
二、按犯罪事實應依證據認定之，無證據不得認定犯罪事實；不能證明被告犯罪者，
    應諭知無罪之判決，刑事訴訟法第一百五十四條第二項、第三百零一條第一項分
    別定有明文。次按，在屬於對向犯之必要共犯彼此間所為不利對方之供述，以其
    同有共犯者為免除或減輕其處罰而為虛偽陳述、共犯彼此間轉嫁責任於他人、共
    犯自白之詳細內容仍未免有虛偽事實等危險性存在，且諸如行賄及收賄者間，或
    因所指收賄者曾經拒絕收賄，或有對彼此所為不利之陳述係欲轉嫁責任於他人，
    或因有自白者不受處罰而僅處罰否認者等不公平情形，其證據價值與一般共犯之
    自白問題無異，自亦應認此有同法第一百五十六條第二項規定之適用，亦即在對
    向犯之必要共犯情形，仍不得以共犯之自白為有罪判決之唯一證據，須在有其他
    補強證據擔保該自白真實性之情形下，始得為被告有罪之認定。
三、訊據被告乙○○否認有前揭犯行，並辯稱：八十四、五年間伊係擔任國立編譯館
    總務室主任，系爭中央空調工程、電梯工程伊係業務主管但並非主辦人，且伊雖
    認識十動公司之被告甲○○，但未曾告知伊或十動公司關於系爭中央空調工程之
    底價，更未曾要求或收取回扣；關於系爭電梯工程部分，伊並不認識大業電梯公
    司之何健民、羅志雄，亦未曾與被告甲○○及案外人何健民前往勘查電梯工程價
    格事宜，更未曾向被告曾鴻斌表明要向大業電梯公司收取八十萬元，且有沒有自
    大業電梯公司處取得任何回扣，而該電梯工程後續追加部分，伊亦無取得任何回
    扣云云。而被告甲○○僅坦承有將前開系爭中央空調工程、電梯工程所得盈餘交
    付與被告乙○○之行為，惟亦供稱：關於所標得前開國立編譯館中央空調修繕工
    程案，伊所交付被告乙○○者約三十五萬元，前開電梯工程案所交付者則約四十
    三萬元，詳細交款數額、時間與起訴書所載部分不符，但確實情形伊已不記得，
    原因則均出於回報被告乙○○擔任其弟老師並予照顧之恩情等語，就系爭電梯工
    程後續追加部分，則堅決否認有何亦交付回扣與被告乙○○之行為。而公訴人認
    被告二人涉犯上開罪嫌，係以：關於十動公司承攬國立編譯館中央空調修繕工程
    部分，有被告甲○○曾至法務部調查局臺北市調查處所為之說明、證人徐瑞瑛之
    指述、證人徐瑞美之證述，及被告甲○○為前述說明時經臺北市調查處錄影存證
    並經臺北市調查處製成之節錄本、證人徐瑞瑛於八十七年十月十三日致國立編譯
    館之指控狀各一份，與記載被告甲○○先後於八十四年四月十八日、八十四年五
    月二十六日、八十四年七月二十八日分別支出交付予被告乙○○十萬元、二十二
    萬元、八萬元交際費之十動公司現金支出傳票、請款明細支出單各三紙等件可證
    。關於大業電梯承攬國立編譯館電梯更新工程及追加之「停電後自動歸位」系統
    之回扣部分，有證人何建民、邵澤民、徐瑞美、申雲美、徐樹、羅志雄之證述，
    並有大業電梯開立予十動公司之支票四紙、十動工程開立予大業電梯公司之佣金
    發票四紙、十動公司於八十五年一月二十八日、八十五年三月二十日之現金支出
    傳票暨請款明細支出單各二紙、大業電梯公司開給十動公司票號：ＣＣ0000
    000號支票乙紙、及八十五年五月十五日十動公司開給大業電梯公司之佣金發
    票一紙可證被告乙○○有與被告甲○○共謀收取回扣等情為其主要論據。
四、經查：
  （一）關於十動公司承攬國立編譯館中央空調修繕工程部分：
    １、關於被告乙○○於國立編譯館系爭工程開標前有無將工程底價告知被告甲○
        ○，及於八十四年三月八日開標當日再次將國立編譯館稽核小組會議決定之
        工程底價再次告知被告甲○○一事，業據被告甲○○供稱：伊所參與經營之
        十動公司參與此中央空調修繕工程投標前，伊並不知道底價若干，伊當時雖
        認為一定可得標，係伊依歷來從事相關工程之經驗，參考國立編譯館先前曾
        有一次工程成交數額及相關市場資訊而作出專業判斷，並無由被告乙○○將
        該工程底價數額留在所使用電話之語音信箱中，再由伊自行撥打進入語音信
        箱以得知相關訊息，該工程底價數額伊確實不知道，在議價時證人徐瑞瑛有
        告知談不下來，伊僅告知證人徐瑞瑛以每次減價五萬元方式處理之情形；而
        證人徐瑞瑛於原審九十一年六月十八日審理期日固曾結證稱：系爭中央空調
        工程之得標金額係被告甲○○給伊之資料，被告甲○○有說一定會得標，並
        說因為被告乙○○負責該投標案，在投標會場被告乙○○見到投標廠商資格
        等資料且得知數額後，會聯絡被告甲○○，由被告甲○○再以行動電話與伊
        聯絡，而投標過程中其餘參加投標廠商僅減價一次，十動公司印象中應有減
        價二次，伊在議價時係與被告甲○○聯絡後才填寫該得標價格等語，惟經詢
        以在系爭中央空調工程議價中與被告甲○○聯絡時，被告甲○○究竟如何說
        明時，證人徐瑞瑛亦證稱：當時被告甲○○並未說實際底價若干，被告甲○
        ○係告訴伊一個數額，並說要伊以該數字斟酌現場狀況自己決定填多少，並
        說該數字接近底價沒有問題等情（見原審卷三第一０九頁），足見被告甲○
        ○斯時僅向證人徐瑞瑛表示投標議價時，得代表十動公司提出之數額，並未
        說明此確為底價，證人徐瑞瑛所稱被告甲○○告知之數額係系爭中央空調工
        程之底價一事，顯係證人徐瑞瑛個人推測之詞，更無從謂被告乙○○有告知
        該數額與被告甲○○之情事；抑且，參以證人徐瑞瑛所證稱：伊係經被告甲
        ○○告知被告乙○○將底價留在電話之語音信箱中，並將密碼告知被告甲○
        ○，由被告甲○○自行聽取該價格一事，已為被告甲○○所否認，並供稱：
        伊並未告知證人徐瑞瑛此情，而係曾向證人徐瑞瑛提及有人在標工程時，以
        如此方式洩漏底價，此應係證人徐瑞瑛自己套在此案等語，以證人徐瑞瑛既
        自承此情係由被告甲○○處所得傳聞之言，但此聽聞內容是否即為被告乙○
        ○有此行為一事，卻與其聽聞來源之被告甲○○所述迥異，而被告甲○○於
        八十八年五月二十日至臺北市調查站所為陳述內容，雖提及被告乙○○為特
        定事項曾告知其所使用電話之語音信箱聽取留言密碼，及其有將十動公司參
        與投標之底價告知被告乙○○、若有其他廠商出價較低而得標時，被告乙○
        ○即會告知底價等情，有對話內容之錄影帶三捲所轉譯譯文二份附於原審卷
        可稽（見原審卷三第一三四頁至一七四頁），惟確未指稱各該情形即為系爭
        中央空調工程所發生之情節，且由被告甲○○斯時尚提及為系爭中央空調工
        程，伊曾提供一百七十餘萬元之數額與被告乙○○作為編訂預算底價之參考
        ，當時並沒有與被告乙○○談底價等語（參見原審卷三第一六二頁所附譯文
        內容），在別無其他積極證據足資證明被告乙○○確有先後洩漏系爭中央空
        調工程招標底價之情形下，實難認證人徐瑞瑛此部分證述屬實，更不足據此
        而為不利被告乙○○之認定。
    ２、關於被告乙○○有無自被告甲○○處收取回扣一事：
    （１）此固據被告甲○○於原審及本院供稱：伊確有將系爭中央空調工程所得盈
          餘交付給被告乙○○，該工程案先後所交付款項共約三十五萬元，第一次
          交付約十萬至二十萬元間，係在被告乙○○之辦公室內交付，其中有一次
          則係伊將錢、文件交給證人徐瑞瑛，由證人徐瑞瑛轉交給被告乙○○，但
          不是最後交款該次，且伊所交給被告乙○○之款項亦非針對每一個案，只
          要十動公司承接之案子與被告乙○○有關，伊出於回報被告乙○○對伊弟
          弟照顧之情，結算後所得款項均會交給被告乙○○等語，關於其確有交付
          款項與被告乙○○及交付之原因等情，固與其於八十八年五月二十日在法
          務部調查局臺北市調查處所述情節相符，惟就付款地點，被告甲○○在原
          審審理中係供稱在被告乙○○之辦公室內，於前述臺北市調查處晤談時則
          稱在臺北市○○路附近，而就交付與被告乙○○之數額暨事前有無約定一
          事，其在原審審理中稱係其在工程結算後依盈餘之數額自行決定交付與被
          告乙○○，前在臺北市調查處則以系爭中央空調工程初始被告乙○○曾要
          求給付二十二萬元，後來因工程追加等緣故又增加至四十萬元等語，且其
          於原審審理中亦供稱因時隔久遠就歷次交付時間、數額等具體情形已不記
          得，亦即依被告甲○○前後之供述內容，其僅就有交付款項與被告乙○○
          ，及該款項來源為系爭中央空調工程結算盈餘一事，先後為一致供述，縱
          使以被告甲○○對前開詳細付款情節等有不同供述，因時間久遠尚難以此
          差異即謂被告甲○○之供述全不可採，惟仍須在有其他積極證據足資佐證
          被告甲○○前開供述內容屬實之情形下，始得為不利共同被告乙○○之認
          定。
    （２）進而，證人徐瑞瑛雖證稱十動公司向國立編譯館承攬系爭中央空調工程後
          ，有先後三次交付共計四十萬元款項與被告乙○○作為回扣，並提出記載
          被告甲○○自十動公司處均以交際費名義分別於八十四年四月十八日請款
          十萬元、於八十四年五月二十六日請款二十二萬元、於八十四年七月二十
          八日請款八萬元之現金支出傳票、請款明細支出單等影本共六紙為憑，惟
          證人徐瑞瑛亦稱關於十動公司相關事務均由被告曾毅廷處理，而被告曾毅
          庭於原審九十二年七月七日審理期日復供稱：證人徐瑞瑛所述交付款項之
          數額與實情不符，此係其根據前開支出傳票記載所作猜測，伊自十動公司
          處領得之款項係零星陸續支付，且不只為系爭中央空調工程或下述系爭電
          梯更新工程案所需，部分可能用於公司其他案子之花費，將前開三張傳票
          所載數額全部加計後歸於系爭中央空調工程之回扣數額，與實情不符等語
          ，均在在顯示證人徐瑞瑛所稱交付款項與被告乙○○等情，並非證人徐瑞
          瑛所自身有與聞；又證人徐瑞瑛於原審審理中所證述謂當時被告甲○○曾
          提及該案得標會交付被告乙○○好像兩成之金額一事，其隨即又稱伊已不
          太記得，而其所證稱被告甲○○曾交付伊一個黃色紙包，託伊轉交給被告
          乙○○，因為紙包有厚度，伊曾詢問被告甲○○得知內容是錢，應該約十
          餘萬元一事，其隨即亦證稱：當時被告甲○○並未告知轉交該筆錢之目的
          ，係伊自己認為是工程退傭即工程之回扣等情參互以觀，證人徐瑞瑛自稱
          已不記得或自行臆測之部分，均涉及被告甲○○與被告乙○○間究竟有無
          約定回扣、內容為何等情，更可見被告甲○○所供稱證人徐瑞瑛對其與被
          告乙○○間如何約定等並不知情，應屬實在；又以，證人徐瑞瑛就曾於某
          星期六下午受被告甲○○之託代為轉交一牛皮紙袋與被告乙○○之部分，
          其雖證稱應係於八十四年七月二十九日下午二、三時許所為，業據證人張
          祥先、勵麗芬等人一致證述於八十四年七月二十九日下午被告乙○○係參
          加北安國中家長會議中，並提出為是日會議所製作之加班費請領簽呈、請
          領清冊等影本暨照片各一份為證，難認證人徐瑞瑛所證述此交付時間屬實
          ，但證人徐瑞瑛於偵查中亦陳明係依據八十四年七月二十八日被告甲○○
          曾向十動公司請款，而當日係星期五，才稱該次時間應如上述，則觀諸證
          人徐瑞瑛所述被告甲○○先後三次向十動公司請款以給付被告乙○○作為
          回扣之八十四年四月十八日、五月二十六日、七月二十八日中，八十四年
          五月二十六日該次亦為星期五，亦即依證人徐瑞瑛所述，其代被告甲○○
          轉交該牛皮紙袋與被告乙○○之時間，再與被告甲○○所述並非第一次或
          最後一次委託證人徐瑞瑛轉交一節參照，其係於八十四年五月二十六日之
          翌日（亦為星期六）與被告乙○○見面即有可能，則由此雖不足即謂證人
          徐瑞瑛此部分證述均無可採，然以其自承係因與被告乙○○間有其他糾紛
          始告發上情等顯然與被告乙○○間有相當怨隙之利害關係等語，證人徐瑞
          瑛與被告甲○○所述被告甲○○曾有一次委託證人徐瑞瑛轉交款項與被告
          乙○○一事，亦因證人徐瑞瑛對轉交緣由並不知情，其係自行推測係轉交
          被告甲○○欲給被告乙○○退傭之款項，因此自難憑此即認證人徐瑞瑛此
          部分證述足以作為被告甲○○所述係為交付系爭中央空調工程部分盈餘亦
          即回扣與被告乙○○情節之佐證。至於前述現金支出傳票、請款明細支出
          單等影本共六紙之部分，僅足以說明被告甲○○確有在前開時間向十動公
          司請用各該款項，然各該現金支出傳票影本三紙之摘要欄關於「乙○○」
          之記載，雖據證人徐瑞美於原審審理中證稱：此「乙○○」之記載係伊詢
          問被告甲○○如何記載明細時，經被告甲○○告知所填寫，然亦稱其僅填
          寫各該傳票、請款明細支出單，並未再將之填記於公司其他帳冊上，其所
          稱證人徐瑞瑛要其前往幫忙之事務亦包括代為謄帳，然竟未將之謄寫入公
          司帳冊中，已不合常理，且證人徐瑞美所證述各該款項係由證人徐瑞瑛先
          交付伊現金後，待被告甲○○請款時伊再交付之，公司其他會計並不會要
          求伊處理這些事情，均係依證人徐瑞瑛之指示辦理，且伊並無自行提領現
          金等方式（見原審卷三第二五五至二五六頁），亦與證人徐瑞瑛所證稱被
          告甲○○領用交際費時，均係被告甲○○直接交代會計處理，會計即會做
          傳票後直接拿現金或提領現金給被告甲○○者（見原審卷三第八五頁）有
          別，再以各該支出傳票所示請款時間，與證人徐瑞瑛所自承十動公司領款
          使用之臺北銀行南門分行帳號九０八－六號、上海商業儲蓄銀行東臺北分
          行第三０五０－五、臺灣中小企業銀行吉林分行帳號000000000
          00號、戶名均為十動公司帳戶於八十四年四月一日至八十五年五月三十
          一日間之往來明細表對照，亦難認有如證人徐瑞瑛所述相近金額提領之情
          形，有各該銀行函覆之明細表三份在卷供佐，遑論依被告甲○○所供述：
          其在各該傳票上簽名時，並無此「乙○○」之記載，斯時科目欄有無記載
          交際費伊雖無法確定，但伊請款明目確係交際費，且依伊當時請款之習慣
          ，摘要欄部分應係空白，伊請款時僅告知會計請款數額且請其準備，並未
          告知會計如此記載等情，更與證人徐瑞美此部分證述不符，均足見證人徐
          瑞瑛、徐瑞美此部分證述應與事實不符；再佐以證人徐瑞瑛亦證稱：被告
          甲○○可自行交代會計即向公司請領款項，會計或依被告甲○○指示處理
          ，照對相關細節伊並未過問等情（見原審卷三第八五頁），益見被告曾毅
          庭所供述其請款時無須在傳票上填寫摘要細目一節，較為可信，則在各該
          現金支出傳票摘要欄關於「乙○○」之記載是否事後或在其他情形下始行
          加註等既值存疑，且亦與被告甲○○供述情節不符之情況下，自亦難據之
          為被告甲○○前開回扣與被告乙○○一事之佐證。因之，雖被告乙○○辯
          稱其並非系爭中央空調工程主辦人者，業據證人即國立編譯館會計主任邵
          澤民證稱其確為該工程發包事宜之主持人而難認其所辯可採，但此部分既
          僅有被告甲○○之唯一供述，在別無其他補強證據之情形下，揆諸前揭規
          定意旨及說明，實無從憑認被告甲○○如前述，並非無瑕疵可指之唯一自
          白，即堪認被告甲○○確有此部分交付各該回扣與被告乙○○之行為。
  （二）關於大業電梯公司所承攬國立編譯館電梯更新工程部分：
    １、系爭電梯工程確係被告甲○○介紹大業電梯公司前往投標，並經大業電梯公
        司副總表示可以一百二十萬元承作後，被告甲○○即與之約定共同合作而以
        大業電梯公司名義投標，並約定大業電梯公司得標後扣除一百二十萬元後之
        餘款，即交由被告甲○○所經營之十動公司，且後續大業電梯公司以二百萬
        元得標後，即依約將八十萬元分四期交付與十動公司，並經十動公司開立八
        十五年一月四日、二月二十七日、品名為佣金之統一發票二紙與大業電梯公
        司等情，業據被告甲○○、證人即大業電梯公司副總何建民分別陳明無訛，
        並有各該統一發票影本等件在卷可證，而就大業電梯公司交付該筆八十萬元
        與十動公司之原因，證人何建民於偵查中固證稱係因被告甲○○介紹該筆交
        易所約定之佣金，惟其亦證稱被告乙○○並未說明該筆佣金款將如何處理，
        且於原審審理中，證人何建民並證稱除佣金外，亦包括其中部分土木、機房
        工程係另由十動公司施作之代價，核與證人即大業電梯公司業務專員羅志雄
        所證稱：投標前曾與被告甲○○論及系爭電梯更新工程中之電梯機房內電器
        、空調設備等大業電梯公司無法施作，得標後此部分即由十動公司負責施作
        ，且大業電梯公司所承攬系爭電梯更新工程之內容確實包括部分空調等項目
        ，並據被告甲○○為相同供述在卷，且有該工程之電梯土木及機電工程說明
        書一份在卷可參，足見十動公司確有參與系爭電梯工程部分項目之施作，且
        此佣金數額既係出於大業電梯公司與被告甲○○間之協議，大業電梯公司因
        之交付前開款項與被告甲○○所任職之十動公司，即無違情之處；又關於大
        業電梯公司投標之數額一事，證人何建民於偵查中及原審審理中均證稱：係
        由被告甲○○告知所提出價格最少亦須有二百萬元，因為上一臺電梯施工之
        價格約二百餘萬元，被告甲○○表示應該可以得標等語，足見被告甲○○斯
        時僅告知係依其過去投標之經驗而提出該投標價格，而被告甲○○復供述並
        無事前即與被告乙○○約定應交付回扣數額之情形，已難認被告甲○○與被
        告乙○○有事先約定回扣數額後，始經被告乙○○同意交由大業電梯公司施
        作之情形。其次，被告甲○○於原審審理中固供稱：系爭電梯更新工程結餘
        後大約有四十餘萬元，伊即在十動公司自大業公司處領得款項後，先後三次
        交付被告給乙○○約四十三萬元左右，惟其亦稱：此金額係其大概之印象，
        詳細數額已無法確定，且如前述，其並稱此工程案件並非事前即與被告乙○
        ○約定應交付回扣之數額，復稽之被告甲○○於八十八年五月二十日在法務
        部調查局臺北市調查處所陳述：伊當時與大業電機公司接洽介紹該公司參與
        系爭電梯更新工程之投標，並先得知大業電機公司所需之費用數額後，再加
        上被告乙○○所欲取得之款項以決定預算之數額，並由大業電機公司之何建
        民與被告乙○○洽談過，但伊僅得知該二人洽談情況很好，詳細內容因伊不
        在場而並不清楚等情，被告甲○○就給付回扣有無事前約定之情形仍先後供
        述不一，僅係就事後確有交付系爭電梯更新工程部分盈餘款項一事均相同，
        在被告甲○○對詳細交付金額、時間等情均無法具體供述之情形下，其供述
        內容難謂明確；抑且，證人徐瑞瑛所證述：被告甲○○係於八十五年一月二
        十八日向十動公司請款十五萬、於八十五年三月二十日請款二十三萬元後，
        未久即將各該款項交付與被告乙○○作為回扣，此部分共計交付回扣三十八
        萬元，且伊雖不知道實際交付被告乙○○多少數額之退傭，但伊在看到傳票
        等資料後詢問被告甲○○時，由被告甲○○告知係要交付與被告乙○○，且
        伊亦曾詢問會計，自會計處所得知等情，並提出各該支出傳票、請款明細支
        出單等影本共四紙為證之部分，如前述，以被告甲○○所供稱交付該回扣款
        項之時間、數額與各該傳票資料並無關聯性，在證人徐瑞瑛亦自承關於被告
        甲○○所請領各該款項是否為交付與被告乙○○回扣之用，係伊聽聞自被告
        甲○○之情形下，證人徐瑞瑛此部分證述是否與實情相符，已有可疑。再以
        ，卷附記載被告甲○○自十動公司處均以交際費名義先後於八十五年一月二
        十八日請款十五萬、於八十五年三月二十日請款二十三萬元之現金支出傳票
        影本二紙摘要欄中，雖亦有「大業─乙○○」之記載，並據證人即填寫各該
        傳票之徐瑞美證以：此係經被告甲○○告知後所填載，亦為被告甲○○所否
        認，參以證人徐瑞美於偵查中就此部分先證以：伊看流水帳這樣寫，繼之始
        稱：伊有問過被告甲○○（見八十八年度偵字第一九０三六號偵查卷第三十
        五至三十六頁），究竟各該支出傳票之記載是否確係經被告甲○○當面告知
        後所登載，顯有疑問，而證人徐瑞瑛對各該支出傳票之原本是否仍存在一事
        ，早於偵查中即稱業經撕毀，於原審九十一年六月十八日審理中竟又稱不確
        定，嗣於原審九十一年七月二十三日審理期日始又稱已經撕毀。其對此重要
        資料是否存在一事未能清楚說明，甚至所稱係其自行撕毀等，均與常情有違
        ，實難以各該傳票上摘要欄記載內容即足認此係經被告甲○○請款時當場寫
        具之內容；況且，依被告甲○○所稱交付款項均在大業電梯公司向國立編譯
        館請款，經十動公司再向大業電梯公司領款且經其知悉後，其才會向十動公
        司請款以交付與被告乙○○之情形，以大業電梯公司係分別於八十四年十二
        月十五日交付到期日為同日面額八萬元、八十五年一月八日交付發票日為同
        年月十日之面額三十二萬元支票、八十五年二月十三日到期日同年月十四日
        面額十六萬元、八十五年四月二十七日交付到期日為同年五月十日面額二十
        四萬元之支票有各該大業電梯公司轉帳傳票、請款單、統一發票、支票等影
        本各四份附卷可稽，與前述支出傳票所載被告甲○○向十動公司請款之時間
        、金額仍有相當差異，益見被告甲○○所供稱請領之交際費用並非專用於某
        特定案件費用，較符實情，則各該支出傳票所示請款時間、數額既與被告甲
        ○○供述交付回扣與被告乙○○者有間，更無從據之作為被告甲○○此部分
        供述屬實之佐證。至於證人徐樹所證述被告乙○○交辦其處理此電梯更新工
        程，並交付其一些招標資格、規範資料等，並據證人即大業電梯公司副總何
        建民證稱：當時被告甲○○曾交付伊一份規範書，請伊代為檢視有無不合理
        處，伊有對國立編譯館提出修改建議等情，至多僅足以說明被告甲○○有轉
        請證人何建民代為收集及檢視相關資料後，提供被告乙○○參考之行為，惟
        徒憑此情實亦不足遽認被告乙○○就系爭電梯更新工程有何舞弊情事，遑論
        據之推測其有收取回扣之行為。因之，此部分被告甲○○雖亦坦承有交付回
        扣與被告乙○○之行為，但仍查無其他積極證據足資佐證其自白屬實，且如
        前述，被告甲○○之供述復非具體明確，亦不足據為被告乙○○不利之認定
        。
  （三）關於大業電梯承攬國立編譯館電梯更新工程之後續追加工程部分，證人即國
        立編譯館會計主任邵澤民證稱：此後續追加之電梯停電歸位系統部分，係因
        初始未考慮此部分，為保障相關人員安全需要才辦理追加等語，與證人何建
        民所證述：係因原本電梯部分完成欲交車時，因國立編譯館人員表示發生停
        電如何處理之問題，伊才告知員工羅志雄辦理追加ＵＰＳ系統，此部分與被
        告甲○○無關，且後續雖有將追加工程之部分利潤交付與被告甲○○，亦係
        出於被告甲○○介紹該工程所應給付之佣金等情互核相符，已難認此追加工
        程之部分係出於被告乙○○或甲○○之要求，而被告甲○○復堅稱就此追加
        工程部分並未給予被告乙○○任何回扣，且卷附大業電梯公司於八十五年五
        月十五日曾交付佣金四萬元與十動公司一事，雖有大業電梯公司轉帳傳票、
        請款單、統一發票、支票等影本各一份在卷可考，如前述，亦係基於被告甲
        ○○與大業電梯公司間所約定之合作協議而交付，均與被告乙○○無涉，此
        部分亦無任何證據足資證明被告甲○○有再交付此回扣與被告乙○○之行為
        。
    綜上所述，被告甲○○雖對其有為系爭中央空調工程、電梯更新工程而在事後交
    付所得盈餘與被告乙○○作為回扣等情，先後均坦承在卷，且依其供述內容將使
    其亦負有刑責而論，其仍堅指上情，雖不無可疑被告乙○○有向其收取回扣之行
    為，惟依前揭說明，共犯之自白尚須有其他補強證據之原則，即係為避免被告或
    共犯出於為他人頂罪或嫁禍他人等不同動機而為虛偽自白以入人於罪之危險，且
    本案被告甲○○之供述亦有先後不一且非具體明確之情形，是更不足以在別無其
    他積極證據佐證其自白真實性之情形下，即認被告甲○○、乙○○確有公訴人所
    指訴由被告甲○○交付賄賂，為公務員被告乙○○並收取而作為所經辦工程之回
    扣等行為；另公訴人指訴被告乙○○並有刑法第一百三十二條第一項洩漏或國防
    以外秘密罪嫌部分，亦無任何積極證據足資證明被告乙○○亦有此部分犯行；因
    此被告乙○○、甲○○之犯罪不能證明。
五、原審以不能證明被告犯罪，而為無罪之諭知，核無不合。檢察官上訴，猶執徐瑞
    瑛、甲○○之證言，及大業電梯公司確有交付八十萬元予十動公司等已經原判決
    論斷取捨之證據，認被告二人確有犯罪行為，指摘原判決不當，求為改判，為無
    理由，應予駁回。
據上論斷，應依刑事訴訟法第三百六十八條，判決如主文。
本案經檢察官張秋雲到庭執行職務
中　　華　　民　　國　　九十三　　年　　　　十一　　　月　　　　九　　　日
                              臺灣高等法院刑事第四庭
                                  審判長法  官   蔡  永  昌
                                        法  官   陳  榮  和
                                        法  官   蔡  國  在
右正本證明與原本無異。
檢察官如不服本判決，應於收受送達後十日內向本院提出上訴書狀，其未敘述上訴之
理由者並得於提起上訴後十日內向本院補提理由書（均須按他造當事人之人數附繕本
）。
                                         書記官   耿  鳳   君
中  　華　  民　　國　  九十三　　年　　　　十一　    月      十一      日
